臺灣高等法院高雄分院刑事判決　　 99年度上更(一)字第243號
上　訴　人　臺灣高雄地方法院檢察署檢察官
被　　　告　Ａ男　真實姓名、.
選任辯護人　徐豐明律師
上列上訴人因被告準強盜案件，不服臺灣高雄地方法院98年度訴
字第795 號中華民國98年11月26日第一審判決（起訴案號：臺灣
高雄地方法院檢察署98年度偵字第6763號），提起上訴，判決後
，經最高法院發回更審，本院判決如下：
    主  文
原判決關於竊盜及恐嚇危害安全罪部分暨定執行部分均撤銷。
Ａ男犯準強盜罪，累犯，處有期徒刑伍年陸月。扣案之之黏膠繫
線墊片壹片沒收。
     事  實
一、Ａ男（依「人類免疫缺乏病毒傳染防治及感染者權益保障條
    例」第14條對其姓名等相關資料保密；真實姓名、年籍、住
    所均詳卷）前因詐欺、竊盜等案件，經臺灣高雄地方法院各
    判處有期徒刑4 月確定，2 罪接續執行，於民國97年5 月7
    日執行完畢。詎猶不知悔改，竟意圖為自己不法之所有，於
    98年2 月20日14時16分許，在址設高雄縣大樹鄉○○村○○
    街266 號之「高龍聖真殿」，因見該殿內功德箱無人看管，
    即以雙面膠帶黏貼螺絲墊片繫上尼龍繩之自製工具，垂放至
    功德箱內黏取現金之方式，竊取香油錢新臺幣（下同）270
    元，得手後欲離去之際，適為楊清強發覺而上前制止並將Ａ
    男壓制在地阻止其離去，Ａ男為脫免逮捕，明知其係人類免
    疫缺乏病毒之感染者，竟向楊清強脅迫稱：我有愛滋病要咬
    你等語，其見楊清強並未立即放手，即以牙齒咬傷楊清強之
    左手臂（傷害罪部分業經原審判決不受理，本院前審判決上
    訴駁回確定），以此脅迫、強暴方式使楊清強難以抗拒。嗣
    為旁人發現報警處理，經警到場逮捕Ａ男，並扣得上開黏膠
    繫線之墊片1 片、現金100 元紙鈔2 張、50元硬幣1 枚、10
    元硬幣2 枚，而悉上情。
二、案經楊清強訴由高雄縣政府警察局仁武分局報告臺灣高雄地
    方法院檢察署檢察官偵查起訴。
    理  由
壹、證據能力部分：
  (一)按被告以外之人於偵查中向檢察官所為陳述，除顯有不可信
    之情況者外，得為證據，刑事訴訟法第159 條之1 第2 項定
    有明文。查證人楊清強於檢察官偵查時所為陳述，業經其於
    供前具結，擔保其真實性，檢察官、被告及其辯護人於本院
    準備程序均同意作為證據，而於本院審理中亦未爭執其證據
    能力，且無證據證明有何顯不可信之情況，復經原審傳訊到
    庭行交互詰問，是其於偵查中之證述應有證據能力。
  (二)刑事訴訟法第159 條之5 明定：「被告以外之人於審判外之
    陳述，雖不符前4 條之規定，而經當事人於審判程序同意作
    為證據，法院審酌該言詞陳述或書面陳述作成時之情況，認
    為適當者，亦得為證據。」、「當事人、代理人或辯護人於
    法院調查證據時，知有第159 條第1 項不得為證據之情形，
    而未於言詞辯論終結前聲明異議者，視為有前項之同意」。
    查證人楊清強於警詢之陳述，被告、辯護人及檢察官均不爭
    執其證據能力，本院審酌上開陳述均係依法取得，當時作成
    之情況亦無其他不當之情況，適當作為證據，而有證據能力
    。
貳、實體部分：
一、訊據被告Ａ男固坦承於上開時地，有竊得270 元之事實，惟
    否認有何準強盜犯行，辯稱：伊被楊清強勒住脖子無法呼吸
    ，才會咬楊清強。伊要咬楊清強之前，雖有告訴楊清強伊有
    愛滋病，然經過四、五秒後，楊清強並未放手，伊咬他之後
    ，楊清強仍未放手，足見楊清強並非無法抵抗，當時係伊無
    法抵抗，不是楊清強無法抵抗云云。
二、惟查：
  (一)被告Ａ男於上開時地，以雙面膠帶黏貼螺絲墊片繫上尼龍繩
    之自製工具，垂放至功德箱內黏取現金270 元，得手後為楊
    清強發覺而制止，並將被告壓制在地，被告有告訴楊清強其
    有愛滋病，楊清強仍未放手，伊就咬楊清強等事實，業據被
    告坦承不諱，核與證人楊清強於偵查及原審審理中證述相符
    ，並有高雄縣政府警察局仁武分局扣押筆錄、扣押物品目錄
    表各1 份、贓物認領保管單1 紙、扣案之黏膠繫線之墊片1
    片、監視錄影光碟1 片暨勘驗筆錄1 份、採證照片12張在卷
    可稽，是此部分竊盜犯行，堪以認定。
  (二)被告確係人類免疫缺乏病毒感染者，已據被告自承在卷，並
    有行政院衛生署疾病管制局98年4 月7 日衛署疾管愛字第09
    80005959號函1 紙在卷可稽（見偵卷第21頁），堪可認定。
    證人楊清強於檢察官偵訊時證稱：伊追上被告後，將被告推
    倒制伏，被告臉朝上，伊雙手押住被告雙手，與被告面對面
    ，並未勒住被告脖子，被告要求伊放他走，伊有在考慮，被
    告就說有愛滋病要咬伊，說完就咬伊左手臂等語（見偵卷第
    12-13 頁）；於原審審理時復證稱：被告要求伊放他走，伊
    沒有回答，之後，被告就跟伊說他有愛滋病，剛好伊手就在
    被告嘴邊，就被被告咬傷了，伊聽到被告說有愛滋病如果會
    怕，可能會放他，但是當時伊沒有時間反應，伊聽到被告說
    他有愛滋病，有停頓一下，時間很短，被告就咬伊等語在卷
    （原審卷第55-58 頁），楊清強左手臂遭咬傷亦有相片2 張
    可稽（警卷第34頁）被告於本院前審所辯係因被楊清強勒住
    脖子，伊沒辦法呼吸，才會咬楊清強云云，不足採信，蓋被
    告尚能出言告訴楊清強其有愛滋病要咬楊清強，已足見其並
    非沒辦法呼吸。又本院審酌證人楊清強與被告素不相識，亦
    無仇怨，僅係當場追捕被告之人，當無蓄意誣指被告而自陷
    偽證罪責之理，是其證言應堪採信。被告行竊得手後，遭楊
    清強追捕，壓制在地後，為脫免逮捕，先以其有愛滋病要咬
    楊清強脅迫楊清強放手，見楊清強並未立即放手，隨即以牙
    齒咬傷楊清強手臂等情，堪可認定。
  (三)按刑法第329 條準強盜罪之規定，將竊盜或搶奪之行為人為
    防護贓物、脫免逮捕或湮滅罪證而當場施強暴、脅迫之行為
    ，視為施強暴、脅迫使人不能抗拒而取財之強盜行為，乃因
    準強盜罪之取財行為與施強暴、脅迫行為之因果順序，雖與
    強盜罪相反，卻有時空之緊密連接關係，以致竊盜或搶奪故
    意與施強暴、脅迫之故意，並非截然可分，而得以視為一複
    合之單一故意，亦即可認為此等行為人之主觀不法與強盜行
    為人之主觀不法幾無差異；復因取財行為與強暴、脅迫行為
    之因果順序縱使倒置，客觀上對於被害人或第三人所造成財
    產法益與人身法益之損害卻無二致，而具有得予以相同評價
    之客觀不法。故擬制為強盜行為之準強盜罪構成要件行為，
    雖未如刑法第328 條強盜罪之規定，將實施強暴、脅迫所導
    致被害人或第三人不能抗拒之要件予以明文規定，惟必於竊
    盜或搶奪之際，當場實施之強暴、脅迫行為，已達使人難以
    抗拒之程度，其行為之客觀不法，方與強盜行為之客觀不法
    相當，而得與強盜罪同其法定刑（大法官會議解釋釋字第63
    0 號解釋及最高法院97年度台上字第4425號刑事判決意旨參
    照）。次按「強盜罪之強暴、脅迫，以所施用威嚇之程度，
    客觀上足以壓抑被害人之意思，至使不能抗拒為已足。至施
    用之威嚇手段，客觀上是否足以壓抑被害人之意思自由，應
    依一般人在同一情況下，其意思自由是否因此受壓制為斷，
    不以被害人之主觀意思為準」（最高法院98年台上字第7988
    號刑事判決參照）。審諸愛滋病係人類免疫缺乏病毒之感染
    ，發病後足以致命，一般民眾極為恐懼遭受感染者傳染，常
    拒絕與感染者有如握手、共餐及其他肢體碰觸等較親近之接
    觸，更儘量避免與感染者之體液或血液有所接觸，因而感染
    者於就業、就學、就醫及其他生活互動均可能遭受相關歧視
    ，故人類免疫缺乏病毒傳染防治及感染者權益保障條例第4
    條第1 項乃明定「感染者之人格與合法權益應受尊重及保障
    ，不得予以歧視，拒絕其就學、就醫、就業、安寧、居住，
    或其他不公平之待遇…」，一般民眾對感染此病極為恐懼實
    屬週知之事實。本件被告於遭楊清強壓制在地時，為脫免逮
    捕而將其患有愛滋病要咬人之加害意旨告知楊清強，已足使
    一般人深感畏懼，其進而以牙齒咬傷楊清強之左手臂之行為
    ，客觀上已達使一般人難以抗拒之程度，自堪認定，其所為
    與準強盜罪之構成要件要屬該當。至證人楊清強於第一審固
    證稱：「（被告說他有愛滋病要你放他走，之後咬你當時你
    有無辦法抵抗？）有，如果當時我有聽到他有愛滋病我會害
    怕的話，我可能會放他走，但是當時我根本沒有時間而沒有
    辦法反應」、「（所以被告咬你的時候你沒有反應的時間）
    是的」、「（你並沒有因為被告咬你而把他放開）是的，我
    沒有放開他」等語在卷（見原審二卷第56頁反面、第57頁）
    ，可知楊清強因當時聽聞被告有愛滋病要咬他時，沒有時間
    反應，被告接著就咬下去，楊清強亦未因此將被告放開，然
    「強盜罪之強暴、脅迫，以所施用威嚇之程度，客觀上足以
    壓抑被害人之意思，至使不能抗拒為已足。至施用之威嚇手
    段，客觀上是否足以壓抑被害人之意思自由，應依一般人在
    同一情況下，其意思自由是否因此受壓制為斷，不以被害人
    之主觀意思為準（最高法院87年度台上字第3705號、99年度
    台上字第721 號判決參照）。且按強盜罪所謂之「至使不能
    抗拒」，祇須其強暴、脅迫等行為在客觀上足以壓抑被害人
    之抗拒為已足；至被害人能否抗拒，實際上有無抗拒，與強
    盜罪之成立，不生影響（最高法院99年度台上字第520 號、
    90年度台上字第829 號判決意旨參照），揆諸上揭判決意旨
    ，楊清強當時主觀意思是否因恐遭被告咬傷感染愛滋病而達
    難以抗拒之程度，及其是否因此畏懼而放手，即與被告上開
    行為是否至使一般人難以抗拒不生影響。況楊清強當時係因
    沒時間反應，就遭被告咬傷，並非對可能因遭咬傷而感染愛
    滋病一事不生恐懼，此由其於原審審理中證稱：「（你被罹
    患愛滋病患咬傷，對你生活造成什麼影響？）精神壓力很大
    ，我自己關閉在自己房間。（你說精神壓力很大，是否可以
    具體說明？）我每天都在想那件事情，而且也不可以隨便靠
    近人家，自己封閉在房間不出來，血壓也升高到一百七十幾
    。」等情明確（原審二卷第56頁）即可明瞭，且據此亦可見
    一般人對於遭愛滋病患咬傷一事何其恐懼，被告告知楊清強
    伊有愛滋病，並以牙齒咬傷楊清強之行為，足至一般人難以
    抗拒，益見明確。此外，卷附行政院衛生署疾病管制局99年
    3 月18日衛署疾管愛字第0990005727號函固有：「目前國內
    並無咬傷而致感染愛滋病毒的案例。另依據國外醫學文獻調
    查，即使是咬傷造成彼此血液間的接觸，因而感染愛滋的情
    形亦相當罕見，且許多報告顯示咬傷並不會造成愛滋病毒感
    染，故『咬』並不是一種普遍傳播愛滋病毒的方式」之說明
    （見本院前審卷第85頁），而可知愛滋病患咬傷他人，因而
    將其愛滋病毒傳染予他人，尚屬罕見，而「咬」並非傳播愛
    滋病的普遍方式。惟按「攜帶假手槍，冒充真槍以威脅事主
    ，奪取財物，已達於使人不能抗拒之程度，應成立強盜罪。
    」及「上訴人奪取財物時，用手放人衣袋，裝作手槍，顯已
    達於以強暴、脅迫至使被害人不能抗拒之程度，自係刑法第
    三百二十八條第一項之強盜罪。」（26年滬上字第9 號、27
    年滬上字第15號判例參照）。依此揭判例意旨所示，行為人
    實際上雖未持有手槍，客觀上不可能持槍攻擊被害人，惟按
    諸生活經驗法則，一般人於此情形，既認為行為人持有手槍
    ，自無加以抗拒之可能，故認已達致使不能抗拒之程度。易
    言之，此情形客觀上固不可能發生行為人遭槍擊之惡害，然
    此與一般人於該具體情況下是否不能抗拒之認定並無關聯。
    依此說明，本件被告行為是否構成準強盜罪，係以其脅迫、
    強暴行為是否使一般人難以抗拒為斷，至於客觀上是否會有
    遭傳染愛滋病之惡害發生，則非所問。從而，被告所為咬傷
    楊清強之行為，客觀上雖罕見因此傳染愛滋病，惟不影響其
    行為足致一般人深感恐懼，令一般人難以抗拒之認定。再者
    ，依上開衛生署函之說明，亦非絕對排除遭愛滋病患咬傷因
    而感染之可能性，一般人恐遭愛滋病感染者咬傷，致血液與
    感染者之血液相混而遭傳染，非可謂單純幻覺或憑空想像。
    綜上所述，被告為脫免逮捕，先以其有愛滋病要咬楊清強脅
    迫楊清強放手，見楊清強並未立即放手，隨即以牙齒咬傷楊
    清強手臂之行為，已達使一般人難以抗拒之程度，堪可認定
    。被告犯行明確，應予論枓。
三、論罪科刑：
  (一)核被告所為，係犯刑法第329 條之竊盜因脫免逮捕，而當場
    施以強暴、脅迫之準強盜罪，以同法第328 條第1 項之強盜
    罪論。按「準強盜罪，係以竊盜或搶奪為前提，在脫免逮捕
    之情形，其竊盜或搶奪既遂者，即以強盜既遂論，如竊盜或
    搶奪為未遂，即以強盜未遂論。」（最高法院68年度台上字
    第2772號判例參照），被告竊盜犯行屬然既遂，其準強盜犯
    罪自亦應論以既遂，起訴書認被告準強盜部分仍屬未遂，容
    有誤會。又按「刑法上之恐嚇取財罪，係以將來之惡害恫嚇
    被害人使其交付財物為要件，若當場施以強暴脅迫達於不能
    抗拒程度，即係強盜行為，不能論以恐嚇罪名」（最高法院
    65年台上字第1212號判例參照）。被告於竊盜後為脫免逮捕
    而向楊清強恫稱：我有愛滋病要咬你等語，並進而以牙齒咬
    傷楊清強之左手臂之行為，依上開說明，即係準強盜行為，
    不能論以恐嚇罪名，公訴人認被告另犯刑法第305 條恐嚇危
    害安全罪，尚有誤會。又被告有如事實欄所述之前科，於97
    年5 月7 日執行完畢等情，有臺灣高等法院被告前案紀錄表
    在卷可查，是其前受徒刑之執行完畢後，5 年以內故意再犯
    本件有期徒刑以上之罪，為累犯，應依刑法第47條第1 項規
    定加重其刑。
  (二)原審據以論處被告罪刑，固非無見；惟查：被告於遭楊清強
    壓制在地時，為脫免逮捕而將其患有愛滋病要咬人之加害意
    旨告知楊清強，並進而以牙齒咬傷楊清強之左手臂之行為，
    客觀上已達令人難以抗拒之程度，其所為已與準強盜罪之要
    件相符，已如前述。原審認被告所為尚未達令人難以抗拒之
    程度，而論以竊盜罪與恐嚇危害安全罪，尚有未合。檢察官
    執此上訴，以原判決未論處準強盜罪不當，為有理由，應由
    本院將原判決關於竊盜罪、恐嚇危害安全罪及定應執行刑部
    分撤銷改判。
  (三)爰審酌被告正值青壯之年，不思以正當途徑獲取財物，僅因
    缺錢花用，竟竊取他人財物，造成他人財產上之損害，復在
    遭證人楊清強發現並阻其離去時，為脫免逮捕，竟將其患有
    愛滋病要咬人之加害意旨告知楊清強，並進而以牙齒咬傷楊
    清強之左手臂，至令一般人深感畏懼而難以抗拒，顯然守法
    觀念淡薄，惡性非輕，且使被咬之楊清強終日惶懼難安，生
    活於恐已遭感染愛滋病之陰影下，惟念被告犯後坦承竊盜部
    分犯行，且所竊得之財物價值據僅270 元，且楊清強於98年
    11月9 日檢查尚無感染愛滋病，並兼衡其犯罪動機、目的、
    手段、所生損害及犯後態度等一切情狀，量處如主文第2 項
    所示之刑，以資懲儆。又扣案之黏膠繫線之墊片1 片，係縱
    、橫各5 個、3 個之排列方式以雙面膠帶黏住，長約10公分
    、寬約6 公分，業經原審於98年11月12日當庭勘驗無誤，並
    有照片2 張在卷可參（見原審二卷第59頁、警卷第32頁），
    是該扣案物在客觀上顯不足以對人生命、身體、安全構成危
    險性，非屬兇器無訛，惟係被告所有供犯竊盜罪所用之物，
    業據其自承在卷，爰依刑法第38條第1 項第2 款宣告沒收。
四、按「目前國內並無咬傷而致感染愛滋病毒的案例。另依據國
    外醫學文獻調查，即使是咬傷造成彼此血液間的接觸，因而
    感染愛滋的情形亦相當罕見，且許多報告顯示咬傷並不會造
    成愛滋病毒感染，故『咬』並不是一種普遍傳播愛滋病毒的
    方式」，此有99年3 月18日行政院衛生署疾病管制局衛署疾
    管愛字第0990005727號函文在卷可稽（見本院卷第85頁）。
    依上開函文意見，愛滋病患咬傷他人，既難以造成傳染他人
    愛滋病的結果，客觀上難認被告咬傷他人有重傷害之犯罪故
    意，附此敘明。
五、被告被訴另犯傷害罪部分，業經原審判決公訴不受理，經本
    院前審駁回上訴確定，併此敘明。
據上論結，應依刑事訴訟法第369 條第1 項前段、第364 條、第
299 條第1 項前段，刑法第329 條、第328 條第1 項、第47條第
1項 、第38條第1 項第2 款，判決如主文。
本案經檢察官鍾忠孝到庭執行職務。
中    華    民    國    100   年    2    月    25    日
                  刑事第十庭    審判長法  官  陳中和
                                      法  官  林水城
                                      法  官  蔡國
以上正本證明與原本無異。
如不服本判決應於收受本判決後10日內向本院提出上訴書狀，其
未敘述上訴理由者，並得於提起上訴後10日內向本院補提理由書
狀（均須按他造當事人之人數附繕本）「切勿逕送上級法院」。
中    華    民    國    100   年    2    月    25    日
                                      書記官  周青玉
附錄本件判決論罪科刑法條：
中華民國刑法第329條（準強盜罪）
竊盜或搶奪，因防護贓物、脫免逮捕或湮滅罪證，而當場施以強
暴脅迫者，以強盜論。
中華民國刑法第328條（普通強盜罪）
意圖為自己或第三人不法之所有，以強暴、脅迫、藥劑、催眠術
或他法，至使不能抗拒，而取他人之物或使其交付者，為強盜罪
，處 5 年以上有期徒刑。
以前項方法得財產上不法之利益或使第三人得之者，亦同。
犯強盜罪因而致人於死者，處死刑、無期徒刑或 10 年以上有期
徒刑；致重傷者，處無期徒刑或 7 年以上有期徒刑。
第 1 項及第 2 項之未遂犯罰之。
預備犯強盜罪者，處 1 年以下有期徒刑、拘役或 3 千元以下罰
金。